臺灣高等法院刑事判決　　　　　　　　96年度上易字第1068號
上　訴　人　臺灣台北地方法院檢察署檢察官
上　訴　人
即　被　告　乙○○
選任辯護人　楊嘉馹律師
上列上訴人因被告家暴傷害等案件，不服臺灣臺北地方法院95年
度簡上字第369號，中華民國96年4月16日第一審判決（起訴案號
：臺灣臺北地方法院檢察署95年度偵字第6127號），提起上訴，
本院判決如下：
    主  文
原判決關於傷害毀損 (九十四年二月一日、同年月二十四日)部
分暨定執行刑部分均撤銷。
乙○○傷害人之身體，處拘役肆拾伍日，如易科罰金，以銀元
佰元即新臺幣玖佰元折算壹日；又傷害人之身體，處拘役肆拾伍
日，如易科罰金，以銀元佰元即新臺幣玖佰元折算壹日。應執
行拘役捌拾日，如易科罰金，以銀元佰元即新臺幣玖佰元折算
壹日。
其他上訴駁回。
    事  實
一、乙○○係甲○之妻，為家庭暴力防治法第3條第1款所規定之
    家庭成員。2人因感情不睦，迭有爭執，乙○○竟基於傷害
    及毀損之犯意，先於94年2月1日凌晨3時許，在臺北市○○
    區○○街38號2樓住處房間，徒手抓擊與甲○互毆，將甲○
    之內衣褲扯破，眼鏡鏡片破損，致令不堪用，且使甲○受有
    胸口擦傷、左前臂擦傷、右肘擦傷、左大腿擦傷之普通傷害
    （甲○涉嫌傷害部分未據告訴）。復於94年2月24日晚間8時
    50分許，在上述住處小孩房間內，因甲○拿取窗簾而反鎖在
    內，乙○○自認甲○圖謀不軌，竟自另一房間循鐵窗爬入該
    房間內侵害欲搶回其記事本，而另行起意，徒手與甲○拉扯
    互毆（甲○涉嫌傷害部分未據告訴），致甲○受有雙上肢外
    傷、雙下肢抓傷之普通傷害，及外套遭扯破，致令不堪用。
二、案經甲○訴由臺北市政府警察局信義分局報告臺灣臺北地方
    法院檢察署檢察官偵查聲請簡易判決處刑。
    理  由
壹、有罪部分
一、訊據上訴人即被告乙○○矢口否認上開犯行，辯稱：94年2
    月1日當晚伊已就寢，係告訴人先出手傷害伊，伊疼痛而掙
    扎才碰到他，此反抗反射動作，係對於現在不法侵害之正當
    防衛；94年2月24日告訴人係回家拿伊開庭筆記，並非拿窗
    簾，伊自告訴人手中取回伊家暴記事本，告訴人推伊撞桌，
    伊並未動手云云。
二、經查：
  (一)上揭事實，業據告訴人甲○指訴歷歷，證人即告訴人與被告
    雙方所生之長子陳蒲生於檢察官偵查中亦供稱：「94年2月1
    日凌晨有聽到父母的吵架聲，早上我起來的時候，我父親請
    我幫他照相，他身上有受傷，如附件4的第1、2張照片是我
    幫他照的…」、「他們經常吵架，打來打去。」 (見偵卷第
    275頁)，於原審中再供稱：「 (你在九十五年九月二十六日
    有到地檢署作證，當時所言是否都是實話？)我都是據實回
    答問題。」 (見原審卷第112頁)，而被告與告訴人二人經常
    互毆成傷乙事，並有原審法院94年度家護字第141號通常保
    護令影本在卷可佐。
  (二)被告對於94年2月1日出手抓被告胸部及下體一事亦經其於偵
    查及原審審理中坦認不諱（見偵卷第276頁及原審卷第114頁
    ）。被告固以係告訴人先出手毆打為辯，然此非惟告訴人所
    否認，且被告復無法提出相關事證以供本院調查憑參，是以
    何人動手在前乙節，已堪置疑。按彼此互毆，必以一方初無
    傷人之行為，因排除對方不法之侵害而加以還擊，始得以正
    當防衛論。故無從分別何方為不法侵害之互毆行為，不得主
    張防衛權，有最高法院30年度上字第1040號判例意旨可資參
    照，是本件告訴人與被告間何方為不法侵害之互毆行為既屬
    無從分別，被告主張正當防衛云云，即洵無據。另被告再以
    當日係其報警，苟有傷害，豈會如此云云置辯，然二人既經
    常互毆，何人先行報警，並不能為被告有利之認定。
  (三)又94年2月24日傷害部分，被告已經自承係從另一房間經過
    陽台跳入房間告訴人手中搶回其所有之記事本一事（見原審
    卷第109頁反面），核與證人即被告父親賴金山於檢察官偵
    查中供稱：「被告將搶到的記事本給我」之情節相合，徵諸
    告訴人提出其當日衣物遭扯破之照片一張（見偵卷第27頁）
    ，尤見被告確有動手拉扯告訴人無誤，否則如何為「搶」之
    舉措，告訴人衣物又豈會破損。是告訴人此部分之傷害亦係
    被告出手所致。
  (四)此外，並有告訴人所提臺北市立聯合醫院忠孝院區驗傷診斷
    書2紙（見偵卷第134頁、第136頁）、毀損照片、傷害照片
    （以上均見偵卷第27頁、第116頁、第117頁）在卷可稽。又
    診斷證明書乃醫師經診斷告訴人後所為業務上證明文書，參
    諸被告坦承動手拉扯、搶物，及告訴人所提供受傷及衣物破
    損照片內容，該二份診斷證明之記載並無顯不可信之情況，
    依刑事訴訟法第159條之4第2款自有證據能力。被告爭執無
    證據能力云云，委無可取。
  綜上，被告二次傷害告訴人之行徑甚為灼然。其之所辯核屬卸
  飾之詞，不足採信。本件事證明確，被告犯行堪以認定，應依
  法論科。至被告另請求傳訊證人賴金山及處理員警證明無傷人
  之事，本院認本件事證已明，故無庸再予傳訊，併此敘明。
二、查被告行為後，刑法於94年2月2日修正公布，95年7月1日施
    行。按行為後法律有變更者，適用行為時之法律，但行為後
    之法律有利於行為人者，適用最有利於行為人之法律，現行
    刑法第2條第1項訂有明文。此條規定係規範行為後法律變更
    所生新舊法律比較適用之準據法，本身尚無比較新舊法之問
    題，應一律適用裁判時之現行刑法第2條規定以決定適用之
    刑罰法律。又本次刑法修正之比較新舊法，應就罪刑有關之
    共犯、未遂犯、想像競合犯、牽連犯、連續犯、結合犯，以
    及累犯加重、自首減輕暨其他法定加減原因（如身分加減）
    與加減例等一切情形，綜其全部罪刑之結果而為比較（最高
    法院95年5月23日著有95年度第8次刑庭會議決議參照）。經
    查：
  (一)牽連犯：修正後之刑法刪除第55條關於牽連犯之規定。被告
    所犯傷害罪、毀損罪間，具有牽連犯之關係 (詳後述)，依
    修正前即行為時之規定，應從一重之罪處斷；依修正後之刑
    法既已刪除牽連犯之規定，則所犯上述各罪應依數罪併罰之
    規定分論併罰。比較新舊法之規定，修正後之規定並非較有
    利於被告。
  (二)罰金：修正前刑法第33條第5款原規定：「罰金：（銀元）1
    元以上」，復依罰金罰鍰提高標準條例第1條前段規定提高
    為10倍，折算新臺幣為30元；於本次修正後刑法第33條第5
    款規定：「罰金：新臺幣1千元以上，以百元計算之」，依
    修正後之法律規定，並非較有利於被告。
  (三)易科罰金：修正前罰金罰鍰提高標準條例第2條前段（現已
    刪除）規定，就其原定數額提高為100倍折算1日，則本件被
    告行為時之易科罰金折算標準，應以銀元300元折算1日，經
    折算為新臺幣後，應以新臺幣900元折算為1日。惟94年2月2
    日修正公布，95年7月1日施行之刑法第41條第1項前段則規
    定：「犯最重本刑為5年以下有期徒刑以下之刑之罪，而受6
    個月以下有期徒刑或拘役之宣告者，得以新臺幣1,000元、2
    ,000 元或3,000元折算1日，易科罰金。」，是修正後之易
    科罰金折算標準並未較有利於被告。
  (四)定執行刑：修正前刑法第51條第5款規定：「宣告多數有期
    徒刑者，於各刑中之最長期以上，各刑合併之刑期以下，定
    其刑期。但不得逾二十年。」修正後刑法第51條第5款規定
    ：「宣告多數有期徒刑者，於各刑中之最長期以上，各刑合
    併之刑期以下，定其刑期。但不得逾三十年。」比較結果，
    修正後刑法並非較有利於被告。
  (五)綜上，揆諸前揭最高法院決議及修正後刑法第2條第1項前段
    之規定，綜合本件被告全部罪刑之結果而為比較，被告行為
    後修正之刑法並非較有利於被告，本件應適用被告行為時即
    修正前刑法之相關規定。
三、核被告所為，係涉犯刑法第277第1項之普通傷害及同法第35
    4條之毀損罪。按家庭暴力防治法所稱家庭暴力，係謂家庭
    成員間實施身體或精神上不法侵害之行為。而家庭暴力罪，
    則謂家庭成員間故意實施家庭暴力行為而成立其他法律所規
    定之犯罪。被告與告訴人為夫妻關係具有家庭暴力防治法第
    3條第1款所列配偶之家庭成員關係。被告上開對告訴人為身
    體之不法侵害，核屬家庭暴力防治法第2條第2項所稱之家庭
    暴力罪。又查告訴人於原審審理中指稱每次衝突均屬突發之
    情況（見原審卷第108頁反面），且衡諸雙方每次爭執之起
    因，均為獨立事件，是被告先後二次傷害，犯意各別，應分
    論併罰，檢察官認被告係以概括犯意反覆為之，屬修正前刑
    法連續犯云云，容有未合。被告二次出手抓擊傷害告訴人，
    均造成告訴人衣服破毀，二者顯有方法結果之牽連關係，應
    依修正前刑法第55條牽連犯規定從一重以傷害罪論處。又告
    訴人於告訴狀內已明白指明其外套遭被告扯破之事實，有告
    訴狀一紙附卷可憑（見偵卷第40頁、第41頁），檢察官起訴
    書漏未論及，惟此部分與已起訴之傷害罪既有如上之牽連犯
    之裁判上一罪關係，本院仍得一併審究。原審論處被告罪刑
    ，本非無見，然被告傷害及毀損間有牽連關係，原判決誤為
    數罪，併合處罰，尚有未洽。被告上訴否認犯罪，檢察官上
    訴意旨指傷害部分應為連續犯，雖均無理由，惟原判決既有
    上述可議之處，仍屬無可維持，自應由本院將此部分暨定執
    行刑部分撤銷改判。爰審酌被告素行、在臺灣省鐵路局服公
    職之智識程度、傷害告訴人之動機，雙方感情不睦互毆之情
    況，對告訴人之傷害及家庭生活之破壞，犯後態度等一切情
    狀，量處如主文所示之刑，並分別諭知易科罰金折算標準及
    定其應執行刑及諭知易科罰金之折算標準。
貳、不受理部分及無罪部分
一、聲請簡易處刑書意旨另略以被告乙○○基於傷害之概括犯意
    ，連續於民國93年12月30日晚間10時許、94年1月23日凌晨0
    時許，在臺北市○○區○○街38號2樓住處，徒手與告訴人
    甲○互毆，致告訴人甲○受有頸肩部擦傷、右肘多處紅腫、
    右上臂及前臂紅腫，因認被告此部分亦涉有傷害罪嫌云云。
    按告訴或請求乃論之罪，未經告訴、請求或其告訴、請求經
    撤回或已逾告訴期間者，應諭知不受理之判決。刑事訴訟法
    第303條第3款定有明文。本院查：被告係個別臨時起意傷害
    告訴人，並非以概括犯意為之，詳如前述，而告訴人就此部
    分提出告訴之時間為94年7月28日，有刑事告訴狀及其上臺
    灣臺北地方法院檢察署收文章可佐（見偵卷第105頁），告
    訴人對此二次犯行逾告訴期間一事亦所是認（見原審96年4
    月2日審判筆錄），是告訴人之告訴已逾六個月告訴期間，
    依首揭明文，應為不受理判決之諭知。
二、聲請簡易處刑書意旨復略以被告乙○○於94年2月13日凌晨1
    時30分許，在臺北市○○區○○街38號2樓住處，徒手與告
    訴人甲○互毆（甲○涉有傷害罪嫌部分未經告訴），致告訴
    人甲○右手小指掌骨折之傷害，因認被告此部分亦涉有傷害
    罪嫌云云。
  (一)按犯罪事實應依證據認定之，無證據不得推定其犯罪事實。
    不能證明被告犯罪者，應諭知無罪之判決。刑事訴訟法第15
    4條第2項、第301條第1項分別定有明文。事實之認定，應憑
    證據，如未能發現相當證據，或證據不足以證明，自不能以
    推測或擬制之方法，以為裁判基礎，最高法院著有40年台上
    字第86號判例可資參照。至告訴人之指訴，係以使被告受刑
    事訴追為目的，是以告訴人之指訴為證據方法，除其指訴須
    無瑕疵，且應有查與事實相符之佐證，始得資為判決之基礎
    ，亦經最高法院著有52年台上字第1300號及61年台上字第30
    99號判例可資參照。
  (二)公訴人認被告涉有前開犯嫌，無非係以告訴人之指訴及診斷
    證明書，資為論據。惟訊之被告堅決否認有此部分犯行，辯
    稱：94年2月13日是告訴人自行搥擊衣櫥成傷，與伊無干等
    語。
  (三)本院查：告訴人所受骨折傷害，固有診斷證明書一紙為證，
    並指稱成傷原因係遭被告以向其推衣櫃門之方式攻擊，然以
    衣櫃門本具有活動性，苟被告向告訴人推衣櫃門，告訴人以
    手相擋，門板應受告訴人手之推力循原有路徑反彈部分，力
    量此時亦因而抵銷，不致有擊破門板之處，必當是門板後有
    支撐物如緊閉時，人手之力量始有將之擊破可能。況今被告
    既未站立於門板之後為支撐，為兩造所不爭，告訴人究如何
    擊破門板成傷，已啟疑竇。佐諸卷附該衣櫃門板彩色照片門
    板破損程度，以及告訴人於原審審理結證稱門板寬45至60公
    分，及其以手擋門前門板打開不及90度之情狀，告訴人若僅
    一般伸手擋門，實難有掌骨骨折之可能。此外檢察官復未能
    舉出其他積極證據證明被告有此部分傷害犯行，不能證明犯
    罪，揆諸首揭法條規定及判例意旨，自應為其無罪判決之諭
    知。
三、原審基於以上，就被告被訴於93年12月30日晚間10時許、94
    年1月23日凌晨0時許涉嫌傷害部分，為公訴不受理諭知；就
    被告被訴於94年2月13日凌晨1時30分許涉嫌傷害部分，為無
    罪諭知，核無不合。檢察官上訴意旨仍執詞認告訴人之告訴
    合法且指摘原審未依連續犯規定處理有所不當云云，應認無
    理由，予以駁回。
據上論斷，應依刑事訴訟法第369條第1項前段、第368條、第364
條、第299條第1項前段、刑法第2條第1項前段、第277條第1項、
第354條、修正前刑法第55條、第41條第1項前段、第51條第6款
，刑法施行法第1條之1、修正前罰金罰鍰提高標準條例第2條，
判決如主文。
本案經檢察官吳國南到庭執行職務。
中　　華　　民　　國　　96　　年　　7 　　月　　11　　日
　　　　　　　　　刑事第十六庭  審判長法　官  葉騰瑞
　　　　　　　　　　　　　　　　　　  法　官  吳鴻章
　　　　　　　　　　　　　　　　　　  法　官  楊貴雄
以上正本證明與原本無異。
不得上訴。
                                      書記官  林淑貞
中　　華　　民　　國　　96　　年　　7 　　月　　11　　日
附錄：本案論罪科刑法條全文
中華民國刑法第277條第1項：
傷害人之身體或健康者，處3年以下有期徒刑、拘役或1千元以下
罰金。
中華民國刑法第354條
毀棄、損壞前二條以外之他人之物或致令不堪用，足以生損害於
公眾或他人者，處2年以下有期徒刑、拘役或5百元以下罰金。
